【裁判字號】    97,消債更,349
【裁判日期】    980209
【裁判案由】    更生事件
【裁判全文】
臺灣基隆地方法院民事裁定           97年度消債更字第349號
聲  請  人
即  債務人  甲○○
                        之1
上列當事人因消費者債務清理事件聲請更生，本院裁定如下：
    主  文
聲請駁回。
聲請費用由聲請人負擔。
    理  由
一、按聲請更生或清算不合程式或不備其他要件者，法院應以裁
    定駁回之，消費者債務清理條例第8 條定有明文。又債務人
    與金融機構協商成立者，不得聲請更生或清算，但因不可歸
    責於己之事由，致履行顯有重大困難者，不在此限；本條例
    施行前，債務人依金融主管機關協調成立之中華民國銀行公
    會會員辦理消費金融案件無擔保債務協商機制與金融機構成
    立之協商，準用前項之規定，消費者債務清理條例第151 條
    第5項、第6項分別定有明文。衡諸債之關係係以當事人間之
    信賴關係為基礎，為社會經濟組織之重要支柱，故當事人於
    以法律行為追求自己之利益之際，亦應顧及對方之利益，並
    考量債權債務在社會上之作用，本於誠實及信用之原則，行
    使債權及履行債務。是對於已陷入經濟上困境之消費者，若
    任其於惡性循環之債務窘境中自生自滅，將衍生嚴重之社會
    問題，難以維持安定之社會經濟秩序，故為兼顧債權人、債
    務人雙方之利益，對陷於經濟上困境之消費者，乃允其於消
    費者債務清理條例施行後，得選擇以重建型之更生程序或清
    算型之清算程序清理其債務，藉以妥適調整債務人與債權人
    及其他利害關係人間之權利義務關係，保障債權人獲得公平
    受償，並謀求消費者經濟生活之重建復甦機會。惟對於已與
    金融機構協商成立，或於本條例施行前，已依金融主管機關
    協調成立之中華民國銀行公會會員辦理消費金融案件無擔保
    債務協商機制（下稱銀行公會債務協商機制）與金融機構成
    立協商之債務人，若非因不可歸責於己之事由，致履行顯有
    重大困難，而不為債務之履行，自有違債權契約為誠信契約
    之本旨，故依消費者債務清理條例第151條第6項準用同條第
    5 項前段之規定，不得聲請更生或清算，始能避免肇致道德
    危險。
二、本件聲請意旨略以：聲請人有不能清償債務之情事，於本條
    例施行前，曾依銀行公會債務協商機制與金融機構成立協商
    ，約定每月償還新臺幣（下同）19,700元。聲請人每月收入
    約為80,000元，而配偶每月所得約為18,000元，觀諸聲請人
    與配偶二人之收入，雖較現今社會上一般人收入高出甚多，
    惟聲請人現有三子，年紀尚幼無法自足，仍需仰賴聲請人扶
    養，全家相關之生活必要支出約47,711元（不含向公司借支
    每月扣款16,750元），復加計房貸、車貸等費用，聲請人縱
    有高所得，面對前開高支出相抵後，所剩無幾，確有生計困
    難之情事，以致協商成立後毀諾，實非可歸責於聲請人之事
    由等語。
三、經查：(一)聲請人自民國86年起即任職於復盛股份有限公司，
    此有聲請人所提之勞工保險卡為證，另依所提之薪資單顯示
    ，聲請人於96年薪資收入（含加班費）共750,795元，平均
    每月收入為62,566元（元以下四捨五入），97年1月至10月
    之收入總額為740,990元，平均每月收入為74,099元，可徵
    聲請人之收入不僅未有減少，反有逐漸增加之趨。(二)聲請人
    固稱每月必要支出為64,461元，以致收入扣除必要支出後，
    所剩無幾而無法依約履行。惟本院審酌聲請人既已負債高達
    2,688,246元，則其必要支出自應以維持最低生活所需為準
    ，而依行政院所公佈97年台灣省最低生活費用為9,829元，
    是聲請人之必要支出應以9,829元計算，始稱合理，超出部
    分，即難謂係必要支出。(三)又前開最低生活費用，係對於15
    歲以上就業人口所做之統計，因此對於聲請人之子女，其扶
    養金額，並無法直接等同於每人每月最低消費支出，故聲請
    人子女之基本生活費用應參酌96年度每人之免稅額77,000元
    計算每月基本生活支出所需約為6,500元，始為適當。再者
    ，聲請人亦陳其配偶每月約有18,000元之收入，則聲請人之
    配偶亦應與聲請人共同負擔扶養義務。故聲請人每月所需負
    擔之扶養費應為9,750元（計算式：6500×3÷2＝9750）(四)
    另聲請人雖稱每月尚需繳交汽車貸款6,857元及償還民間債
    務9,494元，惟就車貸費用部分，此於聲請人身負債務之情
    形下，誠難謂係必要支出，聲請人尚非不得選擇機車或大眾
    運輸工具作為上下班通勤之用，如此不僅可以大大減少交通
    費用，亦可省去汽車貸款、牌照稅及燃料稅等費用；至於民
    間債務部分，本院前曾命聲請人提出全體債權人清冊（包含
    金融機構、非金融機構及民間債權人），然聲請人於陳報狀
    上所附之債權人清冊，卻未見有任何民間債權人，且依聲請
    人所提之更生償還計劃表，亦未見有任何民間債權人。是聲
    請人是否確有民間債權人，誠有疑慮，要難採信。
四、綜上所述，以聲請人97年度每月平均收入74,099元，扣除必
    要支出9,829元及扶養費9,750元，尚有54,520元可供聲請人
    運用，縱再扣除房屋貸款8,000元，亦有46,520元，仍高於
    聲請人所陳依協商條件每月應償還之金額19,700元。從而，
    本件堪認聲請人應能依約履行，尚乏不可歸責於己致履行原
    協議顯有重大困難之事由，則其聲請更生顯然違背消費者債
    務清理條例第151條第6項準用第5項之規定，依上開說明，
    自應駁回其更生之聲請。
五、據上論結，本件聲請人聲請更生應屬要件不備，依消費者債
    務清理條例第8 條、第15條，民事訴訟法第95條、第78條，
    裁定如主文。
中    華    民    國    98    年     2     月    9    日
                  民事庭法  官  林玉珮
以上正本係照原本作成。
如不服本裁定，應於裁定送達後10日內，以書狀向本院提出抗告
，並繳納抗告費新臺幣1000元。
中    華    民    國    98    年     2     月    9    日
                         書記官  洪福基


司法院資訊處製作；財團法人民間司法改革基金會備份。
